臺灣臺北地方法院行政訴訟判決　
110年度交字第348號
110年11月25日言詞辯論終結
原      告  俞正修  
訴訟代理人  林嬑欣  
被      告  臺北市交通事件裁決所

代  表  人  蘇福智  
訴訟代理人  黃郁軒  
上列當事人間交通裁決事件，原告不服被告民國110年6月3日北
市裁催字第22-ZAA272983號裁決，提起行政訴訟，本院判決如下
：
    主  文
原處分撤銷。
訴訟費用新臺幣參佰元由被告負擔。被告應給付原告新臺幣參佰
元。
    事實及理由
一、事實概要：
　　原告所有0000-00號自用小客貨車（下稱系爭車輛），於民
    國110年1月19日上午7時39分許，在國道1號高架北向26.5公
    里處，因未用方向燈，經民眾以科學儀器採證檢舉，內政部
    警政署國道公路警察局第一公路警察大隊（下稱舉發機關）
    遂依道路交通管理處罰條例（下稱道交條例）第33條第1項
    第4款規定，以國道警交字第ZAA272983號舉發違反道路交通
    管理事件通知單（下稱系爭舉發單），舉發原告有「行駛高
    速公路未依規定變換車道（變換車道未依規定使用方向燈）
    」之違規行為，並載明應到案日期為110年4月26日前。嗣原
    告於110年4月8日向被告提出申訴，經被告函請舉發機關就
    原告陳述事項協助查明，舉發機關函復依規定舉發尚無違誤
    ；原告於110年6月3日向被告申請開立裁決書，被告於同日
    以原告於上開時、地有「行駛高速公路未依規定變換車道」
    之違規事實，依道交條例第33條第1項第4款，以北市裁催字
    第22-ZAA272983號裁決書（下稱原處分）對原告裁處罰鍰新
    臺幣（下同）3,000元，並記違規點數1點，原處分於110年6
    月8日對原告送達。原告不服，於110年7月5日向本院提起行
    政訴訟。
二、原告起訴主張：
　　該路段路肩終點位於26公里320公尺處，該處始有「國道主
    線實施開放路肩作業規定」（下稱作業規定）所稱路肩終點
    銜接出口減速車道之情形，系爭地點（26.5公里）仍是路肩
    ，並非路肩終點。被告主張依據前揭作業規定開放路肩類型
    ㈠與本件情形不符。且主管機關於距離路肩終點（26公里320
    公尺）尚有180公尺遠之系爭地點劃設白斜線，其劃設與上
    開作業規定㈣所稱「開放路肩『終點』銜接出口減速車道」之
    意旨不符，原告遵守交通主管機關所設置之路肩通行終點標
    誌及國道高速公路局網頁所公告之資訊，非憑個人主觀認知
    判斷，原處分依法無據等情，並聲明：原處分撤銷。
三、被告則以：
　　原告主訴主管機關於距離路肩終點（26公里320公尺）尚有1
    80公尺遠之系爭地點劃設白斜線疑義，依據道路交通主管機
    關交通部高速公路局北區養護工程分局110年5月14日北管字
    第1100022780號函及交通部高速公路局110年5月10日管字第
    1100043225號函復所述，「變換車道」行為係以是否跨越標
    線認定之，若跨越標線則屬變換車道，應依規定使用方向燈
    。另考量不同路段之標線及不同時段之交通狀況均不同，如
    出口交流道壅塞形成車隊回堵至主線外側車道時，由路肩變
    換車道（銜接）至減速車道之車輛，亦須匯入回堵車隊，爰
    比照車流匯入之方式開啟方向燈。綜上本案原告係由路肩跨
    越路面邊線進入減速車道，就現有法規解釋，屬變換車道行
    為，應依規定顯示變換車道方向燈，爰仍採現有標準認定之
    。是以原告主張實無所本，原告依道安規則第109條第2項第
    2款後段規定對於汽車變換車道時之行政法上之應作為義務
    ，即已構成道交條例第33條1項第4款之要件該當，成立違章
    行為，不以有具體實際危害其他用路人之交通安全為必要，
    而應擔負本件行政處罰責任等語置辯，並聲明：原告之訴駁
    回。
四、本院之判斷：
㈠、按道交條例第7條之1規定：「對於違反本條例之行為者，民
    眾得敘明違規事實或檢具違規證據資料，向公路主管或警察
    機關檢舉，經查證屬實者，應即舉發。但行為終了日起逾七
    日之檢舉，不予舉發。」、第33條第1項第4款規定：「汽車
    行駛於高速公路、快速公路或設站管制之道路，不遵使用限
    制、禁止、行車管制及管理事項之管制規則而有下列行為者
    ，處汽車駕駛人新臺幣3千元以上6千元以下罰鍰：四、未依
    規定變換車道。」、第63條第1項第1款規定略以：「汽車駕
    駛人有下列各款所列條款之一者，除依原條款處罰鍰外，並
    予記點：一、有第33條第1項…情形之一者，各記違規點數一
    點。」。復按，高速公路及快速公路交通管制規則第11條規
    定：「汽車在行駛途中，變換車道或超越前車時，應依標誌
    、標線、號誌指示，並不得有下列情形：一、驟然或任意變
    換車道。二、未依規定使用方向燈。三、未保持安全距離及
    間隔。四、駛離主線車道未依序排隊，插入正在連貫駛出主
    線之汽車中間。」。再按，道路交通安全規則第91條第1項
    第6款規定：「行車遇有轉向、減速暫停、讓車、倒車、變
    換車道等情況時所用之燈光及駕駛人之手勢，應依下列規定
    ：六、變換車道時，應先顯示欲變換車道方向之燈光或手勢
    。」，其立法目的乃在於使其他用路人（尤其係位於原車道
    後方及欲變換至之車道後方者）得預知該車之行車動向而為
    安全之措施。
㈡、經本院依被告所提供之採證光碟所製之勘驗筆錄並當庭勘驗
    採證光碟內容，於畫面時間2021/01/19 17：39：09開始，
    可見系爭車輛一開始行駛於路肩，至畫面時間17：39：12時
    ，畫面中央白色實線左方開始出現白色虛線，系爭車輛繼續
    直行，畫面時間17：39：13至17：39：14期間，系爭車輛行
    駛於路肩及減速車道間，於畫面時間17：39：15時，系爭車
    輛完全行駛於減速車道，期間未使用方向燈。惟查，使用方
    向燈之目的係為使其他用路人預知車行動向，若行駛車輛之
    車道即將匯入單一車道，其行進方向本來就為後方車輛可以
    預見，何以需強求原告需要使用無謂之方向燈？任何跟隨在
    原告後方的車輛，均清楚知悉原告接下來的行車路徑，必定
    匯入最外側車道（見本院第115-116頁截圖照片），況且該
    處減速車道右方之路肩寬度根本不可能容納任何一輛車輛行
    進，則原告遵行車道行走，何以需要顯示方向燈？是原告於
    開放路肩終點處銜接出口減速車道時，是直行行駛以銜接減
    速車道，其仍在同一車道上，堪以認定。
㈢、再查，依據國道主線實施開放路肩作業規定，開放路肩類型㈠
    開放路肩終點銜接出口減速車道：「行駛路肩車輛得變換車
    道，開放路肩終點上游500m（得視現場條件調整）範圍內限
    往出口車流行駛，得銜接減速車道駛出，不得變換車道；非
    往出口小車須於開放路肩終點上游500m前（得視現場條件調
    整）變換至主線車道。」被告雖抗辯：交通部高速公路局11
    0年5月10日管字第1100043225號函復所述，「變換車道」行
    為係以是否跨越標線認定之，若跨越標線則屬變換車道，應
    依規定使用方向燈。惟依前述規定可知，行駛於路肩禁止變
    換車道，係指車輛不得於開放路肩終點上游500m範圍變換車
    道駛回主線車道，並非指車輛由路肩不能銜接減速車道，本
    件系爭車輛行駛路肩後銜接減速車道，並未有變換車道之情
    況，系爭車輛於路肩「直行匯入」至減速車道，原處分並未
    考量原告當時所處路段之縮減，即認定原告為變換車道之行
    為，並以原告未顯示方向燈而予以處罰，尚難認原處分無裁
    量瑕疵之虞。
㈣、末按違反行政法上義務之行為非出於故意或過失者，不予處
    罰，為行政罰法第7條第1項所明定，其立法理由並謂：「現
    代國家基於『有責任始有處罰』之原則，對於違反行政法上義
    務之處罰，應以行為人主觀上有可非難性及可歸責性為前提
    ，如行為人主觀上並非出於故意或過失情形，應無可非難性
    及可歸責性，故第1項明定不予處罰。」是以，違反行政法
    上義務之行為，乃行政罰之客觀構成要件；故意或過失則為
    行政罰之主觀構成要件，兩者分別存在而應個別判斷，尚不
    能以行為人有違反行政法上義務之行為，即推論出該行為係
    出於故意或過失。而行政法律關係之相對人因行政法規、行
    政處分或行政契約等公權力行為而負有公法上之作為或不作
    為義務者，均須以有期待可能性為前提。是公權力行為課予
    人民義務者，依客觀情勢並參酌義務人之特殊處境，在事實
    上或法律上無法期待人民遵守時，上開行政法上義務即應受
    到限制或歸於消滅，否則不啻強令人民於無法期待其遵守義
    務之情況下，為其不得已違背義務之行為，背負行政上之處
    罰或不利益，此即所謂行政法上之「期待可能性原則」，乃
    是人民對公眾事務負擔義務之界限。觀諸本件採證光碟之截
    圖（見本院第115-116頁），可見減速車道右方之路肩寬度
    根本不可能容納任何一輛車輛行進，在客觀上不至於發生任
    何危害，且依車輛行駛於高速公路之動態性，系爭車輛僅係
    依路段直行，由路肩銜接至出口減速車道，並欲繼續直行往
    出口方向，後方之車輛應均得以預見系爭車輛之動向，是依
    客觀情勢並參酌駕駛人當時處境，足認本件原告不具有可歸
    責性及可非難性，自無庸擔負本件行政處罰責任。從而，被
    告所為原處分，尚難認適法，應予撤銷。
五、綜上所述，原告於事實概要欄所載時、地，僅係由路肩直行
    銜接出口減速車道，未有行駛高速公路變換車道未使用方向
    燈之行為，況依當時客觀情勢及原告之處境，原告應無可歸
    責性及可非難性，是被告所為之原處分，尚難認適法，應予
    撤銷。原告訴請撤銷原處分，為有理由，應予准許。
六、本案判決基礎已臻明確，兩造其餘攻擊防禦方法及訴訟資料
    ，經本院審核後，認與判決結果不生影響，且無調查之必要
    ，爰不一一論述及調查，併此敘明。
七、第一審裁判費為300元，依法應由敗訴之被告負擔，爰確定
    第一審訴訟費用如主文第2項所示。
八、結論：原告之訴為有理由，依行政訴訟法第98條第1項前段
    、第237條之8第1項，判決如主文。
中　　華　　民　　國　　110 　年　　12　　月　　9 　　日
                  行政訴訟庭　　法　官　張瑜鳳
以上正本係依原本作成。
如不服本判決，應於判決送達後20日內，以原判決違背法令為理
由，向本院提出上訴狀並表明上訴理由（原判決所違背之法令及
其具體內容或依訴訟資料可認為原判決有違背法令之具體事實）
，並繳納上訴裁判費新臺幣750 元。
其未載明上訴理由者，應於提出上訴後20日內，向本院補提理由
書（上訴狀及上訴理由書均須按他造人數附繕本）；如未按期補
提上訴理由書，則逕以裁定駁回上訴。　　　　　　　　　
中　　華　　民　　國　　110 　年　　12　　月　　9 　　日
                                書記官  林劭威